ACORDAO-COMPLETO-2483429

ACÓRDÃO 8661/2021 ATA 23/2021 - SEGUNDA CÂMARA

VISTOS, relatados e discutidos estes autos de Tomada de Contas Especial instaurada pelo Fundo Nacional de Desenvolvimento da Educação - FNDE contra o Sr. Guilherme Henrique de Avila, ex-prefeito de Barretos/SP (gestão 2013 a 2016 e 2017 a 2020) , em face da omissão no dever de prestar contas dos recursos recebidos por força do Programa Nacional de Inclusão de Jovens - Projovem Urbano, no exercício de 2016.
ACORDAM os Ministros do Tribunal de Contas da União, reunidos em sessão da 2ª Câmara, ante as razões expostas pelo Relator em:
9.1. com fundamento nos arts. 1º, inciso I, 16, inciso III, alínea b, 19, parágrafo único, 23, inciso III, e 58, inciso I, da Lei n. 8.443/1992, julgar irregulares as contas do Sr. Guilherme Henrique de Avila e aplicar-lhe a multa no valor de R$ 30.000,00 (trinta mil reais) , fixando o prazo de 15 (quinze) dias, a contar da notificação, para que comprove, perante o Tribunal (art. 214, inciso III, alínea a, do Regimento Interno/TCU) , o recolhimento da dívida ao Tesouro Nacional, atualizada monetariamente desde a data do presente Acórdão até a data do efetivo recolhimento, se for paga após o vencimento, na forma da legislação em vigor;
9.2. autorizar, caso requerido, com base no art. 26 da Lei 8.443/1992, o parcelamento da dívida em até 36 (trinta e seis) parcelas mensais e sucessivas, atualizadas monetariamente, esclarecendo ao responsável que a falta de pagamento de qualquer parcela importará no vencimento antecipado do saldo devedor, sem prejuízo das demais medidas legais;
9.3. autorizar, desde logo, a cobrança judicial da dívida, nos termos do art. 28, inciso II, da Lei 8.443/1992, caso não atendida a notificação;
9.4. enviar cópia deste Acórdão à Procuradoria da República no Estado de São Paulo, nos termos do art. 209, § 7º, do Regimento Interno do TCU, bem como ao Fundo Nacional de Desenvolvimento da Educação, para ciência.

Tomada de Contas Especial instaurada pelo FNDE, contra ex-prefeito, em face da omissão no dever de prestar contas dos recursos do Programa Nacional de Inclusão de Jovens (Projovem Urbano), no exercício de 2016.

Segunda Câmara

Município de Barretos/SP.

3. Responsável: Guilherme Henrique de Avila (XXX.983.578-XX).

13.1. Ministros presentes: Bruno Dantas (Presidente), Aroldo Cedraz e Raimundo Carreiro.
13.2. Ministro-Substituto convocado: Marcos Bemquerer Costa (Relator).
13.3. Ministro-Substituto presente: André Luís de Carvalho.

ACORDAO-COMPLETO-2530129

Acórdão 1617/2022 - Segunda Câmara

MARCOS BEMQUERER

Adoto como Relatório, com os ajustes de forma pertinentes, a instrução lavrada no âmbito da Secretaria de Controle Externo de Tomada de Contas Especial - Secex/TCE, cuja proposta de encaminhamento foi corroborada pelas instâncias superiores da unidade técnica e pelo Procurador Júlio Marcelo de Oliveira, representante do Ministério Público junto ao Tribunal de Contas da União - MP/TCU (peças 95 a 98) :
"INTRODUÇÃO
1. Cuidam os autos de tomada de contas especial instaurada pelo Fundo Nacional de Desenvolvimento da Educação, em desfavor de Guilherme Henrique de Ávila, Prefeito Municipal no período de 1º/1/2013 a 31/12/2016 e de 1º/1/2017 até 31/12/2020, em razão da omissão no dever de prestar contas dos recursos recebidos por força do Programa Nacional de Inclusão de Jovens (Projovem Urbano) , no exercício de 2016, cujo prazo encerrou-se em 30/9/2017.
HISTÓRICO
2. Em 20/6/2018, com fundamento na IN/TCU 71/2012, alterada pela IN/TCU 76/2016 e DN/TCU 155/2016, o dirigente do Fundo Nacional de Desenvolvimento da Educação autorizou a instauração da tomada de contas especial (peça 7) . O processo foi registrado no sistema e-TCE com o número 1306/2018.
3. Os recursos repassados pelo FNDE ao município de Barretos/SP, no âmbito do Programa Nacional de Inclusão de Jovens (PROJOVEM) - exercício 2016, totalizaram R$ 403.057,20 (peça 2) .
4. O fundamento para a instauração da Tomada de Contas Especial, conforme consignado na matriz de responsabilização elaborada pelo tomador de contas, foi a constatação da seguinte irregularidade: 'omissão no dever de prestar contas dos recursos recebidos.'
5. O responsável arrolado na fase interna foi devidamente comunicado e, diante da ausência de justificativas suficientes para elidir a irregularidade e da não devolução dos recursos, instaurou-se a tomada de contas especial.
6. No relatório (peça 13) , o tomador de contas concluiu que o prejuízo importaria no valor original de R$ 403.057,20, imputando-se a responsabilidade a Guilherme Henrique de Ávila, Prefeito Municipal no período de 1º/1/2013 a 31/12/2016 e de 1º/1/2017 até o momento, na condição de gestor dos recursos.
7.	Em 14/12/2018, a Controladoria-Geral da União emitiu o relatório de auditoria (peça 14) , em concordância com o relatório do tomador de contas. O certificado de auditoria e o parecer do dirigente do órgão de controle interno concluíram pela irregularidade das presentes contas (peças 15 e 16) .
8. Em 27/12/2018, o ministro responsável pela área atestou haver tomado conhecimento das conclusões contidas no relatório e certificado de auditoria, bem como do parecer conclusivo do dirigente do órgão de controle interno, manifestando-se pela irregularidade das contas, e determinou o encaminhamento do processo ao Tribunal de Contas da União (peça 17) .
9. Na instrução inicial (peça 21) , analisando-se os documentos nos autos, concluiu-se pela necessidade de realização de citação e audiência do responsável.
10. Em resposta à citação e audiência promovidas, o município de Barretos/SP encaminhou os documentos acostados às peças 31 a 37.
11. Ao analisar a documentação encaminhada, em instrução de peça 44 foi proposta a realização de diligência ao FNDE para que analisasse a prestação de contas intempestiva apresentada. Ressaltase que tal diligência foi reiterada por meio das instruções de peças 53 e 62.
12. Em resposta à diligência, o FNDE encaminhou a Nota Técnica 17/2020 (peça 69) e a Nota Técnica 1912604/2020 (peça 70, p. 3-8) .
13. Na instrução antecedente (peça 74) , analisando-se os documentos nos autos, concluiu-se pela necessidade de realização de citação para a seguinte irregularidade:
13.1. Irregularidade: inexecução parcial do objeto do Programa Nacional de Inclusão de Jovens (Projovem Urbano) , em razão do não atingimento da meta proposta no programa, cuja frequência média no período de 18 meses foi de apenas 13% em relação à matrícula total registrada.
13.1.1. Evidências da irregularidade: documentos técnicos presentes nas peças 69 e 70.
13.1.2. Normas infringidas: art. 37, caput, c/c o art. 70, parágrafo único, da Constituição da República Federativa do Brasil; art. 93, do Decreto-lei 200/1967; art. 66, do Decreto 93.872/1986; e art. 6º, incisos XII e XIII, da Resolução CD/FNDE 8/2014.
13.2. Débitos relacionados ao responsável Guilherme Henrique de Ávila:
	Data de ocorrência
	Valor histórico (R$) 

	6/4/2016
	92.164,00

	10/8/2016
	125.116,20

13.2.1. Cofre credor: Fundo Nacional de Desenvolvimento da Educação.
13.2.2. Responsável: Guilherme Henrique de Ávila.
13.2.2.1. Conduta: não garantir o cumprimento da meta prevista no Programa Nacional de Inclusão de Jovens (Projovem) , na modalidade Urbano, no exercício de 2016.
13.2.2.2. Nexo de causalidade: a conduta descrita impediu o cumprimento do objeto e do objetivo no âmbito do Programa Nacional de Inclusão de Jovens (Projovem Urbano) , no exercício de 2016, em afronta ao art. 37, caput, c/c o art. 70, parágrafo único, da Constituição da República Federativa do Brasil; art. 93, do Decreto-lei 200/1967; art. 66, do Decreto 93.872/1986; e art. 6º, incisos XII e XIII, da Resolução CD/FNDE 8, de 16/4/2014.
13.2.2.3. Culpabilidade: não há excludentes de ilicitude, de culpabilidade e de punibilidade; é razoável supor que o responsável tinha consciência da ilicitude de sua conduta; era exigível conduta diversa da praticada, qual seja, adotar providências no sentido de garantir o cumprimento da meta prevista no programa.
14. Encaminhamento: citação.
15. Em cumprimento ao pronunciamento da unidade (peça 76) , foi efetuada a citação do responsável, nos moldes adiante:
a) Guilherme Henrique de Ávila - promovida a citação do responsável, conforme delineado adiante:
	Comunicação: Ofício 55858/2020-TCU/Seproc (peça 80) 
Data da Expedição: 27/10/2020
Data da Ciência: 10/11/2020 (peça 90) 
Nome Recebedor: Guilherme H. de Ávila
Observação: Ofício enviado para o endereço do responsável, conforme pesquisa na base de dados no sistema da Receita Federal, custodiada pelo TCU (peça 77) 
Fim do prazo para a defesa: 25/11/2020
	
	Comunicação: Ofício 55859/2020-TCU/Seproc (peça 81) 
Data da Expedição: 27/10/2020
Data da Ciência: não houve (Mudou-se) - peça 84
Observação: Ofício enviado para o endereço do responsável, conforme pesquisa na base de dados no Registro Nacional de Carteira de Habilitação - Renach, custodiada pelo TCU (peça 78) 
	
	Comunicação: Ofício 58718/2020-TCU/Seproc (peça 82) 
Data da Expedição: 27/10/2020
Data da Ciência: 29/10/2020 (peça 83) 
Nome Recebedor: não identificado
Observação: Ofício enviado para o endereço do responsável, conforme pesquisa na base de dados no sistema da Receita Federal, custodiada pelo TCU (peça 79) 
Fim do prazo para a defesa: 13/11/2020
	
16. Conforme Despacho de Conclusão das Comunicações Processuais (peça 91) , as providências inerentes às comunicações processuais foram concluídas.
17. Transcorrido o prazo regimental, o responsável Guilherme Henrique de Ávila apresentou defesa (peças 87 a 89) , que será analisada na seção Exame Técnico.
ANÁLISE DOS PRESSUPOSTOS DE PROCEDIBILIDADE DA IN/TCU 71/2012
Avaliação de Viabilidade do Exercício do Contraditório e Ampla Defesa
18. Verifica-se que não houve o transcurso de mais de dez anos desde o fato gerador sem que tenha havido a notificação do responsável pela autoridade administrativa federal competente (art. 6º, inciso II, c/c art. 19, da IN/TCU 71/2012, modificada pela IN/TCU 76/2016) , uma vez que o fato gerador da irregularidade sancionada ocorreu em 1º/10/2017, haja vista que o vencimento do prazo para prestação de contas deu-se em 30/9/2017, e o responsável foi notificado sobre a irregularidade, pela autoridade administrativa competente, conforme abaixo:
18.1. Guilherme Henrique de Ávila, por meio do ofício acostado à peça 4, recebido em 5/10/2017, conforme AR (peça 5) .
Valor de Constituição da TCE
19. Verifica-se, ainda, que o valor atualizado do débito apurado (sem juros) , em 1º/1/2017, é de R$ 222.167,68, portanto, superior ao limite mínimo de R$ 100.000,00, na forma estabelecida conforme os arts. 6º, inciso I, e 19, da IN/TCU 71/2012, modificada pela IN/TCU 76/2016.
OUTROS PROCESSOS/DÉBITOS NOS SISTEMAS DO TCU COM O MESMO RESPONSÁVEL
20. Informa-se que foram encontrados processos no Tribunal com o mesmo responsável:
	Responsável
	Processos

	Guilherme Henrique de Ávila
	Processo 002.677/2020-2 (TCE, aberto) ; Processo 000.097/2019-5 (TCE, aberto) 

21. A tomada de contas especial está, assim, devidamente constituída e em condição de ser instruída.
EXAME TÉCNICO
Da defesa do responsável Guilherme Henrique de Ávila.
22. O responsável Guilherme Henrique de Ávila apresentou defesa (peças 87 a 89) , que passa a ser analisada em seguida.
23. Argumento 1 (peça 87, p. 2-3) :
23.1. O responsável alega que a prestação de contas, com os documentos inclusos, foi objeto de análise pelo FNDE, que não identificou qualquer impropriedade, conforme apontamentos extraídos da Nota Técnica 17/2020 e Nota Técnica 1890224/2020.
24. Análise do argumento 1:
24.1. Referidas notas técnicas referenciadas pelo responsável foram objeto de análise na instrução de peça 74, no qual se constatou o não atingimento do objeto do programa.
24.2. Diferentemente do que alega o responsável, a Nota Técnica 17/2020 (peça 69) apontou a seguinte irregularidade, que foi objeto de sua recente citação:
'3.11. Pelas informações fornecidas pelo relatório de frequência, conseguimos acompanhar o número total de alunos frequentes do 1º ao 18º período. No caso do município de Barretos a matrícula total era de 171 estudantes, as matrículas ativas eram de 23 estudantes, a frequência no primeiro período de 21 estudantes e a no último período de 23. Realizando uma média da frequência dos 18 meses chegamos a uma frequência média de 22,27, que equivale a dizer que a frequência média ao longo dos 18 meses foi de 13% em relação à matrícula total registrada no sistema. Conforme termo de Adesão assinado, um dos compromissos do ente executor é '[...] X. prevenir e combater a evasão pelo acompanhamento individual das razões para a não frequência do educando e implantar medidas para superá-las', assim consideramos que a média de frequência de 13% não condiz com esse compromisso pactuado.'
24.3. Ao final, concluiu nos seguintes termos, o que contraria o alegado pelo responsável:
'4. 	CONCLUSÃO
4.1. 	Diante do exposto, a Diretoria de Políticas e Diretrizes da Educação Básica (DPD) , por meio da Coordenação-Geral de Educação de Jovens e Adultos (COEJA) , conclui pela não aprovação do cumprimento do objeto município de Barretos/SP, relativa ao Programa Nacional de Inclusão de Jovens - Projovem Urbano, edição 2014, exercício 2016.'
24.4. A mesma situação foi identificada na Nota Técnica 1890224/2020 (peça 60) , onde se registrou ocorrência da mesma irregularidade anteriormente referenciada:
'5.2. 	A área técnica da Coordenação-Geral de Educação de Jovens e Adultos, do Ministério da Educação, por meio da Nota Técnica nº 17/2020/COEJA/DPD/ SEB/SEB, apensado ao SEI sob o nº 1882066, concluiu, quanto ao cumprimento do objeto, da seguinte maneira:
4.1 Diante do exposto, a Diretoria de Políticas e Diretrizes da Educação Básica (DPD) , por meio da Coordenação-Geral de Educação de Jovens e Adultos (COEJA) , conclui pela não aprovação do cumprimento do objeto município de Barretos/SP, relava ao Programa Nacional de Inclusão de Jovens - Projovem Urbano, edição 2014, exercício 2016.'
24.5. Da mesma forma, referido documento técnico conclui da seguinte forma, o que mais uma vez contraria o alegado pelo responsável:
'6. 	CONCLUSÃO
6.1. 	Diante do exposto, esta Autarquia manifesta-se pela insuficiência da documentação apresentada para fins de prestação de contas, tendo em vista o exposto no item 5.'
24.6. Feitas essas considerações, não há como acolher o argumento de que a Nota Técnica 17/2020 e a Nota Técnica 1890224/2020 não identificaram qualquer impropriedade, razão pela qual rejeitam-se as alegações de defesa apresentadas.
25. Argumento 2 (peça 87, p. 3-6) :
25.1. O responsável alega que não pode ser responsabilizado, da maneira que se pretende, quando não concorreu diretamente para a falha apontada.
25.2. Nesse ponto, afirma que o cumprimento das metas do programa, em relação à frequência, ficou prejudicado especialmente pela evasão de alunos motivada pelo atraso ocorrido, à época, no pagamento da bolsa auxílio de R$100,00 (cem reais) , instituído pela Resolução FNDE 6/2014, fato público e notório, inclusive com divulgação na mídia nacional, oportunidade em que indicou links com notícias acerca do fato.
26. Análise do argumento 2:
26.1.1 Para confirmar o que foi alegado pelo responsável, buscaram-se as notícias de atraso no pagamento de bolsas auxílio e que seriam as causas da evasão de alunos e consequente não cumprimento das metas do programa, utilizando-se dos links informados pelo responsável, e que se constituem nas evidências de peças 93 e 94.
26.2. Acessando o link do 'Leia Já' (peça 93) , constata-se que se trata de notícia veiculada em 6/3/2015, e no link do 'Bom Dia Brasil' (peça 94) , verifica-se que a mesma foi publicada em 19/8/2015.
26.3. Percebe-se que essas notícias trataram de atrasos no pagamento de bolsas ocorridas em 2015, e que não guardam relação com a constatação em apuração no presente processo, que se refere ao não cumprimento das metas pactuadas no âmbito do Programa Nacional de Inclusão de Jovens (Projovem Urbano) , no exercício de 2016.
26.4. Chega-se a essa conclusão pois se trataram de eventos que não ocorreram simultaneamente. Não há como admitir que atrasos no pagamento de bolsas em 2015 tenham provocado evasão escolar em 2016, salvo se esses atrasos também tenham se perdurado ao longo do exercício de 2016, fato que o responsável não demonstrou, assim como não há notícias dessa suposta situação.
26.5. Trata-se, portanto, de alegação meramente retórica e desacompanhada de qualquer elemento que as revestisse de plausibilidade mínima, em que não foram apresentados quaisquer elementos que pudessem afastar a irregularidade ou o dano, nem justificar a conduta reprovável do responsável.
26.6. Dessa forma, rejeitam-se as alegações de defesa apresentadas.
27. Argumento 3 (peça 87, p. 6-7) :
27.1. O responsável alega que seria injusto que a devolução ocorresse no percentual proposto, apenas pelo fato do não atingimento da frequência, pois, ainda que com número reduzido de alunos matriculados, foi necessária a continuidade do programa, com a disponibilização dos recursos necessários para que os alunos que se mantiveram no curso não fossem prejudicados, em razão da evasão dos demais.
27.2. Afirma que não haveria que se falar em proporcionalidade das despesas, se todo o recurso foi gasto para a execução do programa no exercício, ainda que com um número menor de alunos, por conta da evasão que não pode ser evitada.
28. Análise do argumento 3:
28.1. Cabe destacar que o FNDE, mediante a Nota Técnica 1912604/2020 (peça 68) , entendeu que a devolução dos recursos deveria ser integral, conforme transcrição a seguir:
'Assim, em razão do pronunciamento da área técnica pela não aprovação quanto ao cumprimento do objeto do referido Programa, o total da despesa executada no exercício, qual seja, R$ 243.444,94, será impugnada, conforme quadro abaixo:'
28.2. No entanto, constatamos que houve execução parcial da meta prevista no programa, uma vez que o FNDE registrou a frequência média, ao longo dos 18 meses, em torno de 13% em relação à matrícula total registrada no sistema.
28.3. Nesses casos, o Tribunal reiteradamente tem se manifestado no sentido de que, na hipótese de execução parcial do objeto, ocorrerá redução proporcional do débito somente quando a fração executada puder ser aproveitada para fins de atendimento aos objetivos estabelecidos (Acórdão 1460/2018-TCU-Segunda Câmara, Relator Ministro Aroldo Cedraz; Acórdão 9464/2018-TCU-Primeira Câmara, Relator Ministro-Substituto Marcos Bemquerer Costa) .
28.4. No caso concreto, constatou-se o cumprimento parcial da meta estabelecida no âmbito do Projovem Urbano/2016, ainda que em percentual baixo, mas que deve ser considerado para efeitos de redução do débito imputado ao responsável, de forma que o dano apurado reflete o prejuízo gerado e que foi proporcional à meta não concretizada, o que está alinhado com o entendimento predominante no Tribunal.
28.5. Assim, rejeitam-se as alegações de defesa apresentadas.
29. Da análise procedida acima, verifica-se que os argumentos de defesa não foram suficientes para elidir a irregularidade pela qual está sendo responsabilizado, de forma que devem ser rejeitados.
30. Por outro lado, cumpre relembrar que a presente tomada de contas especial foi instaurada em razão da omissão na prestação de contas do Projovem Urbano/2016, e que, em razão disso, o responsável foi chamado em audiência referente à irregularidade 'não cumprimento do prazo para apresentação de prestação de contas pelo gestor dos recursos', nos termos da instrução de peça 21.
31. Em sua defesa (peça 31) , o responsável alega que utilizou a ferramenta equivocada para prestar contas, mas que todos os itens previstos e de responsabilidade do município de Barretos/SP foram atendidos. Esclarece que o FNDE acompanhou a execução do programa, desde o seu início, e considerando que não houve quaisquer indícios de irregularidade, o fato da prestação de contas não ter ocorrido no sistema adequado não pode ser tratado como irregularidade, sendo que se trata de caso fortuito o equívoco dos técnicos do município em utilizar a ferramenta e sistema distinto do recomendado, e que pode ser tratado como erro formal a inobservância da forma correta da prestação de contas, pois não houve qualquer incidência de irregularidade.
32. De início, cabe enfatizar que a omissão no dever de prestar contas no prazo devido configura grave infração à norma legal, nos termos do art. 8º, da Lei 8.443/1992, bem como do art. 84, do DecretoLei 200/1967. Aliás, a inobservância do dever formal de prestar contas atenta contra o art. 70, parágrafo único, da Constituição Federal.
33. Assim, cabe ao gestor cujo mandato coincidir com o vencimento do prazo para tal mister, desincumbir-se desse dever jurídico, apresentando formalmente toda a documentação exigida pela legislação, a título de prestação de contas. Deixar de prestar contas quando se está obrigado a fazê-lo, no prazo e forma estabelecidos pela legislação, constitui irregularidade grave, nos termos da lei e da jurisprudência do TCU (Acórdão 6897/2018-TCU-Segunda Câmara, Relator Ministro Aroldo Cedraz; Acórdão 6730/2018-TCU-Primeira Câmara, Relator Ministro Benjamin Zymler; Acórdão 2628/2004-TCU-Primeira Câmara, Relator Ministro-Substituto Augusto Sherman Cavalcanti; Acórdão 5770/2009-TCU-Primeira Câmara, Relator Ministro Walton Alencar Rodrigues) .
34. Dessa forma, não prospera a alegação da utilização equivocada de sistema para registrar a prestação de contas, assim como não é razoável admitir que essa ocorrência trata de mera falha formal, conforme jurisprudência referenciada no parágrafo anterior, em que o Tribunal entende que a omissão de prestação de contas constitui irregularidade grave.
35. Ademais, o eventual acompanhamento realizado por técnicos do FNDE, ao longo da execução do programa, com base supostamente nas informações registradas no Sistema Integrado de Monitoramento do Ministério da Educação (SIMEC) , e sem a indicação de eventual irregularidade nessa execução, não supre a ausência da prestação de contas que deveria ter sido apresentada pelo responsável, até porque também não assiste razão ao responsável quando afirma que não houve quaisquer indícios de irregularidade, uma vez que o FNDE identificou o não cumprimento da meta pactuada no âmbito do Projovem Urbano/2016, que foi objeto de sua recente citação e já devidamente tratada nos parágrafos precedentes.
36. Dessa forma, o responsável não logrou justificar o não cumprimento do prazo para apresentação da prestação de contas do Projovem Urbano/2016.
37. Não há elementos para que se possa efetivamente aferir e reconhecer a ocorrência de boa-fé na conduta de Guilherme Henrique de Ávila, podendo este Tribunal, desde logo, proferir o julgamento de mérito pela irregularidade das contas, conforme os termos dos §§ 2º e 6º do art. 202 do Regimento Interno do TCU, condenando-se o responsável ao débito apurado e aplicando-lhe a multa prevista no art. 57 e 58, inciso II, da Lei 8.443/1992.
PRESCRIÇÃO DA PRETENSÃO PUNITIVA
38. Vale ressaltar que a pretensão punitiva do TCU, conforme Acórdão 1441/2016-TCU-Plenário, Relator Ministro Benjamin Zymler, que uniformizou a jurisprudência acerca dessa questão, subordina-se ao prazo geral de prescrição indicado no art. 205, do Código Civil, que é de dez anos, contado da data de ocorrência da irregularidade sancionada, nos termos do art. 189, do Código Civil, sendo este prazo interrompido pelo ato que ordenar a citação, a audiência ou a oitiva do responsável.
39. No caso em exame, não ocorreu a prescrição, uma vez que a irregularidade sancionada ocorreu no exercício de 2016, e o ato de ordenação da citação ocorreu em 7/10/2020.
CONCLUSÃO
40. Em face da análise promovida na seção 'Exame Técnico', propõe-se rejeitar as alegações de defesa de Guilherme Henrique de Ávila, uma vez que não foram suficientes para sanar a irregularidade a ele atribuída, e nem afastar o débito apurado. Ademais, inexistem nos autos elementos que demonstrem a boa-fé do responsável ou a ocorrência de outras excludentes de culpabilidade.
41. Verifica-se também que não houve a prescrição da pretensão punitiva, conforme análise já realizada.
42. Tendo em vista que não constam dos autos elementos que permitam reconhecer a boa-fé do responsável, sugere-se que as suas contas sejam julgadas irregulares, nos termos do art. 202, § 6º, do Regimento Interno do TCU, com a imputação do débito atualizado monetariamente e acrescido de juros de mora, nos termos do art. 202, § 1º, do Regimento Interno do TCU, descontado o valor eventualmente recolhido, com a aplicação da multa prevista no art. 57 e 58, inciso II, da Lei 8.443/1992.
PROPOSTA DE ENCAMINHAMENTO
43. Diante do exposto, submetemos os autos à consideração superior, propondo ao Tribunal:
	a) rejeitar as alegações de defesa apresentadas pelo responsável Guilherme Henrique de Ávila (CPF XXX.983.578-XX) ;
	b) julgar irregulares, nos termos dos arts. 1º, inciso I, 16, inciso III, alíneas b e c, da Lei 8.443/1992, c/c os arts. 19 e 23, inciso III, da mesma Lei, as contas do responsável Guilherme Henrique de Ávila (CPF XXX.983.578-XX) , condenando-o ao pagamento das importâncias a seguir especificadas, atualizadas monetariamente e acrescidas dos juros de mora, calculadas a partir das datas discriminadas até a data da efetiva quitação do débito, fixando-lhe o prazo de quinze dias, para que comprove, perante o Tribunal, o recolhimento das referidas quantias aos cofres do Fundo Nacional de Desenvolvimento da Educação, nos termos do art. 23, inciso III, alínea a, da citada lei, c/c o art. 214, inciso III, alínea a, do Regimento Interno do TCU.
Débitos relacionados ao responsável Guilherme Henrique de Ávila (CPF 215.983.57816) :
	Data de ocorrência
	Valor histórico (R$) 

	6/4/2016
	92.164,00

	10/8/2016
	125.116,20

		    Valor atualizado do débito (com juros) , em 26/4/2021: R$ 286.902,50.
	c) aplicar ao responsável Guilherme Henrique de Ávila (CPF XXX.983.578-XX) , a multa prevista no art. 57, da Lei 8.443/1992, c/c o art. 267, do Regimento Interno do TCU, fixando-lhe o prazo de quinze dias, a contar da notificação, para que comprove, perante o Tribunal (art. 214, inciso III, alínea a, do Regimento Interno do TCU) , o recolhimento da dívida aos cofres do Tesouro Nacional, atualizada monetariamente desde a data do acórdão que vier a ser proferido por este Tribunal até a data do efetivo recolhimento, se paga após o vencimento, na forma da legislação em vigor;
	d) aplicar ao responsável Guilherme Henrique de Ávila (CPF XXX.983.578-XX) , a multa prevista no art. 58, inciso II, da Lei 8.443/1992, c/c o art. 268, inciso II, do Regimento Interno do TCU, fixando-lhe o prazo de quinze dias, a contar da notificação, para que comprove, perante o Tribunal (art. 214, inciso III, alínea a, do Regimento Interno do TCU) , o recolhimento da dívida aos cofres do Tesouro Nacional, atualizada monetariamente desde a data do acórdão que vier a ser proferido por este Tribunal até a data do efetivo recolhimento, se paga após o vencimento, na forma da legislação em vigor;
	e) autorizar, desde logo, a cobrança judicial das dívidas, caso não atendida a notificação, na forma do disposto no art. 28, inciso II, da Lei 8.443/1992;
	f) autorizar também, desde logo, se requerido, com fundamento no art. 26, da Lei 8.443/1992, c/c o art. 217, §§ 1º e 2º, do Regimento Interno do TCU, o parcelamento das dívidas em até 36 parcelas, incidindo, sobre cada parcela, corrigida monetariamente, os correspondentes acréscimos legais, fixando-lhe o prazo de quinze dias, a contar do recebimento da notificação, para comprovar, perante o Tribunal, o recolhimento da primeira parcela, e de trinta dias, a contar da parcela anterior, para comprovar o recolhimento das demais parcelas, devendo incidir, sobre cada valor mensal, atualizado monetariamente, os juros de mora devidos, no caso do débito, na forma prevista na legislação em vigor, alertando o responsável de que a falta de comprovação do recolhimento de qualquer parcela importará o vencimento antecipado do saldo devedor, nos termos do § 2º do art. 217 do Regimento Interno deste Tribunal;
	g)  enviar cópia do Acórdão a ser prolatado à Procuradoria da República no Estado de São Paulo, nos termos do § 3º do art. 16 da Lei 8.443/1992, c/c o § 7º do art. 209 do Regimento Interno do TCU, para adoção das medidas cabíveis;
	h) enviar cópia do Acórdão que vier a ser proferido ao Fundo Nacional de Desenvolvimento da Educação e ao responsável, para ciência;
	i) informar à Procuradoria da República no Estado de São Paulo, ao Fundo Nacional de Desenvolvimento da Educação e ao responsável que a presente deliberação, acompanhada do Relatório e do Voto que a fundamenta, está disponível para a consulta no endereço www.tcu.gov.br/acordaos, além de esclarecer que, caso requerido, o TCU poderá fornecer sem custos as correspondentes cópias, de forma impressa; e
	j) informar à Procuradoria da República no Estado de São Paulo que, nos termos do parágrafo único do art. 62 da Resolução TCU 259/2014, os procuradores e membros do Ministério Público credenciados nesta Corte podem acessar os presentes autos de forma eletrônica e automática, ressalvados apenas os casos de eventuais peças classificadas como sigilosas, as quais requerem solicitação formal."
	É o Relatório.

Washington Rocha de Carvalho (OAB/SP 136.272), Kélita Priscila Ribeiro dos Santos (OAB/SP 301.128), Nestor Leonel de Souza Neto (OAB/SP 358.378), Talytta Segóvia Del Arco (OAB/SP 351.329) e Vanessa Francisca Martins (OAB/SP 442.236).

Procurador Júlio Marcelo de Oliveira.

TOMADA DE CONTAS ESPECIAL. RECURSOS CAPTADOS EM FACE DO PROGRAMA NACIONAL DE INCLUSÃO DE JOVENS - PROJOVEM URBANO/2016. OMISSÃO NO DEVER DE PRESTAR CONTAS. CITAÇÃO E AUDIÊNCIA. APRESENTAÇÃO INTEMPESTIVA DA PRESTAÇÃO DE CONTAS. PRONUNCIAMENTO DO FNDE NO SENTIDO DA IMPUGNAÇÃO DA INTEGRALIDADE DAS DESPESAS EFETUADAS COM OS RECURSOS REPASSADOS, TENDO EM VISTA O NÃO CUMPRIMENTO DA META PROPOSTA NO PROJOVEM. CITAÇÃO PELA INEXECUÇÃO PARCIAL DO PROGRAMA. DIFÍCIL QUANTIFICAÇÃO DO DÉBITO. CONTAS IRREGULARES. MULTA. A ocorrência de graves falhas na execução de programa de governo, com difícil quantificação do dano ao erário, impõe a irregularidade das contas do responsável e a aplicação da multa pertinente.

TOMADA DE CONTAS ESPECIAL (TCE)

Secretaria de Controle Externo de Tomada de Contas Especial (SecexTCE).

Em apreciação a Tomada de Contas Especial instaurada pelo Fundo Nacional de Desenvolvimento da Educação - FNDE contra o Sr. Guilherme Henrique de Avila, ex-prefeito de Barretos/SP (gestão 2013 a 2016 e 2017 a 2020) , em face da omissão no dever de prestar contas dos recursos recebidos por força do Programa Nacional de Inclusão de Jovens  - Projovem Urbano, no exercício de 2016.
2.	O Programa Nacional de Inclusão de Jovens - Projovem, instituído pela Lei 11.129/2005 e regulado pela Lei 11.692/2008 e pelo Decreto 6.629/2008, destina-se a jovens e tem por objetivo promover a reintegração deles ao processo educacional, com qualificação profissional e desenvolvimento humano, por meio de quatro modalidades: Projovem Adolescente, Urbano, Campo e Trabalhador.
3.	As transferências dos recursos em causa, em 2016, eram normatizadas pela Resolução 60/2011, posteriormente alterada pela Resolução 29/2013, tendo sido repassados ao Município de Barretos/SP, para a consecução dos objetivos do Projovem Urbano, recursos federais no montante de R$ 403.057,20 (peça 2) . 
4.	O prazo final para apresentação da prestação de contas referente ao programa supramencionado encerrou-se em 30/09/2017. Contudo, até 20/6/2018 (peça 7) , não tinha sido remetida a documentação pertinente ao FNDE, o que motivou a instauração desta TCE.
5.	A Secretaria Federal de Controle Interno certificou a irregularidade das contas (peça 15) e a autoridade ministerial atestou haver tomado conhecimento dessa conclusão (peça 17) . 
6.	Neste Tribunal, foi promovida citação e audiência do Sr. Guilherme Henrique de Avila (peças 25 a 31) , respectivamente, pela não comprovação da boa e regular aplicação dos recursos federais recebidos pelo Município de Barretos/SP e em face da omissão no dever de prestar contas dos valores transferidos.
7.	Transcorrido o prazo regimental, o responsável apresentou sua argumentação de defesa, acompanhada da documentação referente à prestação de contas intempestiva dos recursos do Projovem Urbano/2016 (peças 31 a 37) .
8.	Diante dos novos elementos acostados aos autos, a unidade técnica, na instrução que constitui a peça 44 destes autos, realizou diligência ao Fundo Nacional de Desenvolvimento da Educação, para que, no prazo de 30 dias, encaminhasse ao TCU o documento técnico a respeito da análise sobre a prestação de contas apresentada pelo Sr. Guilherme Henrique de Ávila, referente aos recursos recebidos pelo Município de Barretos/SP, no âmbito do Projovem no exercício de 2016.
9.	A aludida diligência foi reiterada duas vezes por esta Corte de Contas (peças 53 e 62) , até que, em resposta aos expedientes remetidos, o FNDE encaminhou as Nota Técnicas 17/2020 (peça 69) e 1912604/2020 (peça 70, p. 3 a 8) .
10.	A Nota Técnica 17/2020 tratou da análise de cumprimento do objeto do Projovem Urbano/2016, registrando que o Município de Barretos/SP pactuou a meta de atendimento de 200 jovens, ao longo de 18 meses de formação, sendo que, conforme o registrado no Sistema Integrado de Monitoramento, Execução e Controle do MEC (SIMEC) , foram matriculados 171 estudantes, o que, por si só, já indica o não atingimento da meta proposta no Termo de Adesão.
11.	O aludido documento técnico do FNDE ainda registra que apenas 23 estudantes seguiram ativos até o final do curso com duração de 18 meses, e constatou o não atingimento do objeto do programa nos seguintes termos:
"3.11. Pelas informações fornecidas pelo relatório de frequência, conseguimos acompanhar o número total de alunos frequentes do 1º ao 18º período. No caso do município de Barretos a matrícula total era de 171 estudantes, as matrículas ativas eram de 23 estudantes, a frequência no primeiro período de 21 estudantes e a no último período de 23. Realizando uma média da frequência dos 18 meses chegamos a uma frequência média de 22,27, que equivale a dizer que a frequência média ao longo dos 18 meses foi de 13% em relação à matrícula total registrada no sistema. Conforme termo de Adesão assinado, um dos compromissos do ente executor é "[...] X. prevenir e combater a evasão pelo acompanhamento individual das razões para a não frequência do educando e implantar medidas para superá-las", assim consideramos que a média de frequência de 13% não condiz com esse compromisso pactuado."
 (grifos acrescidos) 
12. 	Com base nessas constatações, a Nota Técnica 17/2020 concluiu pela não aprovação do cumprimento do objeto do Programa Nacional de Inclusão de Jovens - Projovem Urbano, exercício 2016, por parte do Município de Barretos/SP.
13.	A Nota Técnica 1912604/2020 (peça 70, p. 3-8) , por sua vez, impugnou todos os desembolsos realizados no exercício de 2016, no valor total de R$ 243.444,94, e manifestou-se pela insuficiência da documentação apresentada a título de prestação de contas.
14.	Após analisar toda essa documentação encaminhada pelo FNDE, na instrução que constitui a peça 74 destes autos, a SecexTCE considerou como débito a ser imputado ao Sr. Guilherme Henrique de Avila o valor de R$ 217.280,20, referente ao total das despesas realizadas no âmbito do Projovem Urbano, no exercício de 2016 (R$ 249.747,36, consoante extrato acostado à peça 72) deduzido do montante que teria sido comprovadamente executado (R$ 32.467,16) relativo à média de frequência constatada de 13%.
15.	Após ser citado, no âmbito desta Corte de Contas, pelo débito acima especificado, o responsável apresentou, em suas alegações de defesa, as seguintes argumentações: 
	15.1. a prestação de contas, com seus inclusos documentos, foi objeto de análise pelo FNDE, que não identificou qualquer impropriedade, conforme apontamentos extraídos da Nota Técnica 17/2020 e Nota Técnica 1890224/2020; 
	15.2. o cumprimento das metas do programa, em relação à frequência, ficou prejudicado especialmente pela evasão de alunos motivada pelo atraso ocorrido, à época, no pagamento da bolsa auxílio de R$100,00 (cem reais) , instituído pela Resolução FNDE 6/2014, fato público e notório, inclusive com divulgação na mídia nacional, oportunidade em que indicou links com notícias acerca do fato;
	15.3. o não atingimento da frequência esperada não pode embasar o acolhimento de apenas parte das despesas, pois há gastos inerentes à execução do Projovem Urbano no exercício, ainda que com um número menor de alunos, por conta da evasão que não pode ser evitada, tendo sido disponibilizados os recursos necessários para que os alunos que se mantiveram no curso não fossem prejudicados.
16.	A Secretaria de Controle Externo de Tomada de Contas Especial - Secex-TCE e o representante do Ministério Público junto a este Tribunal, à unanimidade, sugeriram, no essencial, a irregularidade das contas do ex-prefeito de Barretos/SP, a sua condenação ao pagamento do débito apurado nos autos, assim como a aplicação das multas dos artigos 57 e 58, inciso II, da Lei 8.443/1992, por considerarem que restou comprovada execução parcial, referente à frequência de apenas 13% em relação à matrícula total registrada no sistema, de tal forma que o dano apurado reflete o prejuízo gerado e que foi proporcional à meta não concretizada, bem como por entenderem que não restou devidamente justificada a apresentação intempestiva das contas do Projovem Urbano.
17.	Permito-me dissentir das proposições emanadas pelas instâncias técnicas deste Tribunal, pelas considerações que passo a expor.
18.	Primeiramente, observo que o parâmetro utilizado na Nota técnica 17/2020 (peça 69) para fundamentar a reprovação das despesas, tomando como base a média de frequência de apenas 13%, embora esteja associada à aferição da eficácia do Projovem Urbano, não encontra respaldo nos normativos e no termo de adesão constante da Resolução/CD/FNDE 8/2014.
19.	Acrescente-se que o embasamento legal para utilização de recursos do Projovem Urbano em 2016 era Resolução/CD/FNDE 8/2014, a qual não faz menção, de forma expressa e clara, a metas de frequência para se considerar um jovem como atendido ou não pelo programa. 
20.	Nesse sentido, pode-se afirmar que a legislação traz uma obrigação de meio e não de fim quanto à frequência, ao estabelecer cláusulas apenas de acompanhamento de frequência e de prevenção e combate à evasão.
21.	Acrescente-se que a Lei 11.129/2005, a qual instituiu o Projovem, estabeleceu uma conjugação de esforços para o atingimento dos objetivos do programa, desde a matrícula dos jovens até a disponibilização de infraestrutura necessária à execução do programa. Posteriormente, por meio do Decreto 5.557/2005 e das Resoluções FNDE 22/2005 e 28/2007, foram especificados vários gastos que deveriam ficar a cargo do ente federado, relativos à disponibilização de salas de aula, espaços para atividades administrativas, laboratórios de informática, dentre outros, além de despesas com materiais de consumo, acervo bibliográfico e equipamentos multimídia, bem como custos com a certificação dos alunos.
22.	O que se observa, portanto, é que parte significativa dessas despesas ocorre independentemente da reduzida frequência dos alunos. Nesse sentido, podemos listar gastos com disponibilização de espaço físico adequado que conte, não só com salas de aula para os alunos, mas também com "salas de acolhimento" para que crianças de zero a oito anos possam ser cuidadas, enquanto seus pais participam do Projovem Urbano (art. 6º, inciso XV, da Resolução/CD/FNDE 8/2014) , gastos com a aquisição de equipamentos para laboratórios e com a compra de livros didáticos, ou seja, despesas efetuadas no início do curso, com base na previsão inicial de alunos matriculados, e que ocorrem previamente à evasão escolar, não havendo como considerar tais despesas como débito a ser imputado ao gestor, tendo em vista que foram efetivadas no exato cumprimento ao que prevê a legislação acerca da execução do Programa Nacional de Inclusão de Jovens  - Projovem Urbano.  
23.	É importante destacar, ainda, que não há uma correlação direta e proporcional entre a diminuição na quantidade de alunos atendidos e a redução dos gastos, de tal forma que a apuração desse dano não é tão simples e requer uma análise detalhada da composição de cada item de custo para alteração apenas da parcela variável, conforme a quantidade de alunos participantes, tendo em vista que há um custo fixo, o qual não vai ser impactado por uma posterior evasão escolar.
24.	Especificamente no que concerne à impossibilidade de se efetuar uma correlação direta entre um débito a ser imputado ao gestor e a reduzida frequência dos alunos no âmbito do Programa Nacional de Inclusão de Jovens (Projovem Urbano) , transcrevo trecho do recente Voto do Ministro Vital do Rego que culminou no Acórdão 1363/2021-TCU-Plenário:
"14. Quanto ao débito apontado, perfilho outra opinião.
 15. De início, observo que o fundamento à condenação em débito do responsável origina-se da Nota Técnica 26/2020/COEJA/DPD/SEB/SEB (peça 88) do Ministério da Educação (MEC) . Trata-se da análise da prestação de contas sob escrutínio.
 16. Para contextualizar, resgato os parágrafos 3.11 e 3.12 daquela nota técnica, essenciais para entender a fundamentação da condenação em débito:
'3.11 Pelas informações fornecidas pelo relatório de frequência, conseguimos acompanhar o número total de alunos frequentes do 1º ao 18º período. No caso do município de Igarassu as matrículas ativas eram de 374 alunos, a frequência no primeiro período 219 e a no último período 134. Realizando uma média da frequência dos 18 meses chegamos a uma frequência média de 172,38, que equivale a dizer que a frequência média ao longo dos 18 meses foi de 46,09% em relação às matrículas ativas e de 41,94% em relação à matrícula total. Conforme termo de Adesão assinado, um dos compromissos do ente executor é '[...] X. prevenir e combater a evasão pelo acompanhamento individual das razões para a não frequência doeducando e implantar medidas para superá-las', assim consideramos que a média de frequência de 41,94% em relação à matrícula total não condizem com esse compromisso pactuado.
3.12 Para definição de uma porcentagem de frequência média razoável a equipe técnica da DPD/SEB analisou a série histórica de matrículas da EJA no Censo escolar, período 2008 (4,9 milhões de matrículas) a 2019 (3,2 milhões de matrículas) , e chegou à conclusão que no período de 11 anos houve uma queda geral e total das matrículas de EJA de 45%. Tomando essa situação como referência para análise do cumprimento do objeto do Projovem Urbano e Campo, assume-se, a frequência média até o valor de 45% como não aprovada e a frequência acima de 45% como aprovada. (grifou-se) '
 (...) 
24. De outra sorte, a falta de razoabilidade na forma como foi aplicado o critério configura-se também ao se analisar a fórmula de cálculo da frequência. A referenciada nota técnica aponta que, quando observadas as matrículas ativas, a frequência atingida fora de 46,09%, enquanto quando se observam as matrículas totais, a frequência fora de 41,94%. Ou seja, dependendo do referencial adotado, o gestor poderia ter suas contas aprovadas ou reprovadas e cobrado pelo débito integral. 
25. A jurisprudência do TCU é sólida no sentido de que a entrega de produto objeto de convênio sem utilidade para os beneficiários importa em débito integral dos recursos transferidos (Ac. 8.660/2011-2ª Câmara, Rel. André de Carvalho, Ac. 11.284/2020-1ª Câmara, Rel. Marcos Bemquerer) . Entretanto, resta evidente que, diferentemente do convênio do qual resulta obra ou serviço imprestável à sociedade, sem qualquer uso possível, o programa de alfabetização que atende parcialmente as metas pactuadas não poderia configurar prejuízo integral ao Erário.
26. Não é outra a orientação consubstanciada na jurisprudência desta Corte de Contas, da qual extraio os seguintes excertos:
'Quando for constatada inexecução parcial injustificada do objeto, somente deve ser imputado ao responsável débito correspondente ao valor total do convênio na hipótese de imprestabilidade da fração executada e de frustração total dos objetivos do ajuste.'
Acórdão 1559/2011-TCU-Segunda Câmara | Relator: Aroldo Cedraz
'Admitindo-se que parcela executada de convênio está disponível e tem utilidade, mesmo que precária, para as comunidades beneficiadas, somente os valores correspondentes a itens não executados constituem débito.'
Acórdão 4855/2010-TCU-Primeira Câmara | Relator: Walton Alencar Rodrigues
'A condenação pela totalidade do montante transferido não se justifica quando verificado que o objeto não é de todo imprestável, podendo ser aproveitado após complementação de recursos e adoção de outras medidas, bem assim, reconhecida a parcela executada como tendo alguma utilidade.' 
Acórdão 5031/2010-TCU-Segunda Câmara | Relator: Augusto Sherman
27. Seria, portanto, necessário aferir o débito de acordo com a porção não executada do programa e para a qual teria havido repasse recursos. 
28. Acrescento que o próprio programa adota instrumentos para balancear a disponibilidade de recursos de acordo com a frequência dos alunos. O Anexo VI da Resolução/CD/FNDE 8/2014 introduz fórmula de cálculo para transferências automáticas aos entes federados. Enquanto o repasse referente à primeira parcela (Vp1) considera a meta de jovens a serem atendidos, as demais parcelas (Vp2, Vp3 e Vp4) consideram o número de alunos matriculados e frequentes. Assim, o próprio cálculo das transferências procura sopesar a frequência para dispor recursos consentâneos com cada situação. Portanto, a impugnação dos valores transferidos deveria ter considerado, de forma proporcional, os recursos que eventualmente foram repassados para o quantitativo total de alunos a serem atendidos, mas que não lograram atender o quantitativo pactuado de alunos.
29. Novamente, ad argumentatum tantum, ainda que houvesse critério expresso e não atingido, é necessário reconhecer que nem todas as despesas previstas no programa vinculam-se diretamente ao número de alunos atendidos. De acordo com os art. 12 e 13 da multicitada Resolução, os recursos transferidos aos entes executores podem ser empregados para o pagamento de professores, educadores, assistentes administrativos, profissionais de apoio, coordenadores; formação continuada; pagamento de auxílio financeiro aos professores; aquisição de gêneros alimentícios; locação de espaços e equipamentos; material de consumo, entre outros.
30. Com efeito, no caso de frequência parcial, não é evidente qual fatia dos recursos deveria ser impugnada, uma vez que diversos dos itens de despesa precisam ser providos independentemente do número de alunos, tais como toda a estrutura necessária à formação, incluindo professores, formação e rede de apoio (custos fixos) .
31. Forçoso lembrar que o Regimento Interno do TCU, conforme previsto no art. 210, §1º, admite a condenação em débito por verificação, quando for possível quantificar com exatidão o valor do débito, ou por estimativa, quando, por meios confiáveis, apurar-se quantia que seguramente não excederia o real valor devido.
32. No caso em comento, é por demais evidente que o valor impugnado pelo MEC e pelo FNDE não foi calculado com exatidão e claramente excede o valor devido, uma vez que não foram inquinadas pelo tomador de contas, de forma analítica, as despesas apresentadas como sendo da execução do programa e atendimento dos jovens, ainda que com frequência inferior à desejável." (grifos acrescidos) 
25.	Nesse sentido, em situações de difícil quantificação do dano, apesar de efetivamente terem ocorrido falhas na execução de programa de governo que sinalizam a ocorrência de prejuízo, o Tribunal tem decidido pela irregularidade das contas do responsável, com a imposição de multa, porém sem condená-lo ao pagamento de débito.
26.	Encaminhamento semelhante ao que ora proponho foi adotado no TC 016.242/2012-2, de minha relatoria, consoante se observa no trecho a seguir transcrito da Proposta de Deliberação que apresentei e que embasou o Acórdão 349/2015-TCU-Segunda Câmara:
"19. (...) A seguir, reproduzo excerto do Voto condutor do Acórdão do Acórdão 7025/2010-TCU-Segunda Câmara que bem se aproveita ao caso tratado nestes autos:
'15. Com efeito, não obstante a gama de justificativas apresentadas pelos responsáveis, não se pode concluir que as irregularidades apontadas não teriam de fato ocorrido.
16. Ao contrário, conforme bem demonstrou a Unidade Técnica, mediante instrução detalhada acerca do caso (fls. 373/386 - Volume 1) , as ocorrências apontadas não foram totalmente elididas.
17. Contudo, razão lhe assiste quando deixa de imputar débito aos responsáveis.
18. Isso porque restou comprovado nos autos, conforme relatório de fls. 164/170 - Volume Principal, que boa parte do objeto do convênio foi executado, não sendo, todavia, possível quantificar o percentual, inclusive por conta do tempo já transcorrido.
19. Ora, é patente a ocorrência de indícios de malversação de recursos públicos. Esses indícios, por si só, entretanto, não são suficientes para condenar o responsável à reparação de eventuais danos.
20. Se não é possível quantificar a extensão do dano, não se pode, destarte, condenar o responsável.
21. Não favorece eventual condenação o argumento de que as obras objeto dos autos estão comprometidas, pois também restou apurado nos autos itens de serviço que podem ser destacados e aproveitados. (fls. 386 - Volume 1) 
22. Logo, para evitar que haja locupletamento do Estado em detrimento do administrado, e ainda, ante a impossibilidade de se mensurar o prejuízo gerado, imperioso que não seja imputado qualquer débito aos responsáveis.
23. Todavia, como, consoante antes delineado, não foram capazes de elidir as irregularidades apontadas, imperioso também que suas contas sejam julgadas irregulares e que ambos sejam sancionados.
24. Este, aliás, é o posicionamento que esta Corte de Contas vem adotando em casos semelhantes, senão vejamos (Acórdão 94/2007-TCU-Plenário) :
'TOMADA DE CONTAS ESPECIAL. CONTRATO. INEXECUÇÃO PARCIAL. EXISTÊNCIA DE DANO AO ERÁRIO DE DIFÍCIL QUANTIFICAÇÃO. CONTAS IRREGULARES.
1. Configura-se inexecução parcial do contrato, a não comprovação da execução em função da ausência nos autos dos documentos comprobatórios exigidos, não apresentados ou não suficientes para comprovar o integral cumprimento das responsabilidades contratuais ou legais.
2. Quando a metodologia de cálculo de débito utilizada não atender às condições estabelecidas no art. 210, § 1º, do Regimento Interno, impõe-se o julgamento pela irregularidade das contas. Não haverá imputação de débito aos responsáveis, ante a existência de um dano ao erário de difícil quantificação, aplicando-se-lhes, todavia, multa.'
20. Tendo em vista que o débito calculado pelo órgão concedente não atende às condições estabelecidas no art. 210, § 1º, do RI/TCU a ponto de justificar a imposição do respectivo pagamento ao responsável, não obstante as falhas construtivas incorridas na execução do objeto conveniado, as quais definitivamente comprometem a boa qualidade das obras, entendo que o melhor desfecho a este feito é julgar irregulares as contas da Sra. Rosana Zago Valente, com base no art. 16, inciso III, alínea b, da Lei 8.443/1992, com aplicação da multa pertinente, por restar devidamente configurada a prática de ato antieconômico pela ex-gestora." (grifos de acrescidos) 
27.	Por fim, observo que o Sr. Guilherme Henrique de Avila atuou como Prefeito do Município de Barretos/SP em duas gestões consecutivas (2013 a 2016 e 2017 a 2020) , tendo ficado responsável tanto pela execução dos recursos provenientes do Projovem Urbano, quanto pela apresentação da respectiva prestação de contas (prazo encerrado em 30/09/2017) . 
28.	Cumpre destacar que a imposição de prestar contas para aqueles que recebem verbas federais é uma obrigação que deriva do ordenamento jurídico, especialmente do art. 70, parágrafo único, da Constituição Federal.
29.	Frise-se bem que o adiamento na prestação das contas só pode ser consentido em hipóteses excepcionais em que houver razões aceitáveis que legitimem a impossibilidade de apresentá-la no prazo previsto. No caso dos autos, conforme apontado pela unidade especializada, o ex-prefeito não logrou justificar o não cumprimento do prazo para apresentação da prestação de contas do Projovem Urbano/2016. 
30.	Diante desse contexto, entendo que a irregularidade associada à apresentação intempestiva das contas, sem a devida justificativa, também deve ser ponderada na dosimetria da sanção a ser aplicada ao Sr. Guilherme Henrique de Avila.
31.	Por fim, ressalto que, in casu, não houve a prescrição da pretensão punitiva, uma vez que as irregularidades na execução do Projovem ocorreram no decorrer do exercício de 2016, tendo o prazo para apresentação das contas se encerrado em 30/09/2017, e o ato de ordenação da citação ocorreu em 7/10/2020.
	Ante o exposto, voto por que seja aprovada a deliberação que ora submeto a este Colegiado.
T.C.U., Sala das Sessões, em 06 de julho de 2021.
  
MARCOS BEMQUERER COSTA 
Relator